【裁判字號】    91,上更(一),321
【裁判日期】    920312
【裁判案由】    殺人未遂
【裁判全文】
臺灣高等法院臺南分院刑事判決          九十一年度上更(一)字第三二一號     潛
      上  訴  人
      即  被  告  乙  ○  ○
      指定辯護人  本院公設辯護人  丁  ○  ○
右上訴人因殺人未遂案件，不服臺灣嘉義地方法院八十八年度訴字第五二二號中華民
國八十八年十二月三十日第一審判決（起訴案號：臺灣嘉義地方法院檢察署八十八年
度偵字第三九三七號），提起上訴，經判決後，由最高法院發回更審，本院判決如左
：
      主      文
原判決關於乙○○部分撤銷。
乙○○共同殺人未遂，處有期徒刑捌年。
扣案西瓜刀貳把、開山刀壹把，均沒收。
      事      實
一、緣乙○○、戊○○（業經判刑確定）於民國（下同）八十八年五月二十三日十九
    時三十分許，共騎一部機車至嘉義縣水上鄉柳新村十七鄰凌雲二村二六八號前，
    遇丙○○（另案由臺灣嘉義地方法院檢察署檢察官為不起訴處分）而發生口角，
   乙○○、戊○○乃騎車離開，約二十分鐘後，乙○○與戊○○為圖報復，竟基於
    共同殺人之犯意聯絡，騎乘ＯＱＲ─二五三號機車，並用膠帶將報紙黏貼於機車
    車牌方式遮蔽，騎回凌雲二村，將機車車頭朝凌雲二村唯一出口方向停放，且不
    將機車熄火，下車後，乙○○雙手各持一把西瓜刀，戊○○緊隨其後，手持乙○○所準備一把開山刀，徒步前往凌雲二村二六八號前，朝正與塗有財、薛春美、
    徐國華坐在門口聊天之丙○○砍殺，丙○○見狀即隨手拿起木棍防衛，丙○○之
    兄徐國華（另案由臺灣嘉義地方法院檢察署檢察官為不起訴處分）見狀，亦持鐵
    棍趨前阻止，乙○○、戊○○仍持前開西瓜刀、開山刀，砍向丙○○頭面、頸肩
    、四肢等人體重要部位，致丙○○受有右臉頰下方約八×五公分不規則深部撕裂
    、皮開肉綻、大量出血，右肩部表淺撕裂傷約三公分，左手二、三、四、五指線
    狀同向裂傷、其中第二、三指伸指肌、指骨斷裂、近似截肢，左手前臂撕裂傷約
    五公分，左手第三、四指撕裂傷左膝部三×二公分擦傷之傷害。嗣經報警處理，
    並扣得乙○○所有供行兇殺人犯罪所用西瓜刀二把、開山刀一把，而丙○○送醫
    急救後，始倖免於難。
二、案經被害人丙○○訴由嘉義縣警察局水上分局報請臺灣嘉義地方法院檢察署檢察
    官偵查起訴。
      理      由
一、訊據上訴人即被告乙○○固不否認有於前揭時間與戊○○共乘一部騎車至上開地
    點之事實，然矢口否認有殺人犯行，辯稱：伊沒有殺人犯意，祇是想嚇嚇丙○○
    ，當時亦被人打昏，遮蔽機車號牌報紙，非伊所貼等語。
二、經查：
(一)前揭被告乙○○、戊○○分持開山刀、西瓜刀砍殺丙○○之事實，業據被害人丙○○於警訊時（見警卷第八頁）、偵查中（見偵查卷第十三頁反面）及原審調查
    時（見一審卷第二十四頁反面、第七十二頁反面）指述明確，核與證人徐國華、
    甲○○、塗有財、薛春美等於警訊時（見警卷第六頁、第七頁、第十頁至第十七
    頁）、偵查中（見偵查卷第十二頁至第十六頁）及原審調查時（見一審卷第二十
    三至二十六頁）證述之情節相符，復有被告乙○○行兇所用西瓜刀二把及被告戊○○所持用開山刀一把扣案可資佐證。其次參以本件事發突然，且當時情況混亂
    ，已據被害人及目擊證人塗有財等陳明在卷，依當時情形，實難強求驚愕之被害
    人及目擊證人等人，就被告乙○○、戊○○行兇過程細節，詳予記憶，故渠等所
    述情形，雖部分細節略有出入，尚難憑此遽為否定被害人及證人證述之真實性，
    合先敘明。
(二)次查被告乙○○、戊○○確將機車號牌以報紙掩蓋，且未予熄火而朝向出凌雲二
    村方向停放，復分持開山刀一把、西瓜刀二把前去找丙○○等情，亦據證人彭志
    中於警訊時（見警卷第十七頁反面）、偵查中（見偵查卷第十七頁反面）以及原
    審調查時（見一審卷第二十四頁反面、第二十五頁）證述綦詳，另經證人即處理
    員警黃智源於原審結證明確（見一審卷第四十九頁），被告乙○○、戊○○既將
    機車號牌以報紙掩蓋，並用膠帶黏貼，且未予熄火，並朝向出凌雲二村唯一出口
    方向停放後，復分持開山刀一把、西瓜刀二把前去找丙○○，顯見被告乙○○、
    戊○○具有持刀砍殺告訴人之意，並預先布置，避免遭人識破，以及規劃逃逸路
    線，灼然甚明，是被告乙○○所辯：機車號牌上報紙非伊所貼乙節，不足採信。
(三)扣案開山刀全長六十九公分、刀刃長五十二公分，西瓜刀一把全長五十五公分、
    刀刃長四十一公分，另一把西瓜刀全長四十一公分、刀刃長二十七公分，均甚為
    鋒利，業經原審及本院前審當庭提示並勘驗屬實，有勘驗筆錄在卷可按，如持以
    對人體砍殺，足致生命危險，乃公眾所周知之事實。又被害人確因被告乙○○、
    戊○○前開砍殺行為，而受有右臉頰下方約八×五公分不規則深部撕裂、皮開肉
    綻、大量出血，右肩部表淺撕裂傷約三公分，左手二、三、四、五指線狀同向裂
    傷、其中第二、三指伸指肌、指骨斷裂、近似截肢，左手前臂撕裂傷約五公分，
    左手第三、四指撕裂傷左膝部三×二公分擦傷等重大傷害，此有嘉義榮民醫院所
    出具診斷證明書（見警卷第二十二頁）及被害人所受傷害照片三幀附原審卷可按
    。雖上開傷痕分不出，何者為戊○○持開山刀所砍，何者為乙○○持西瓜刀所殺
    ，惟該二人確有共同圍殺，即屬無疑。再者被害人所受傷害部位，位於人體頭面
    、頸肩、四肢，均有動脈通過，屬人體要害部位，被告乙○○、戊○○如無殺人
    故意，豈會持鋒利之西瓜刀、開山刀朝被害人要害部位砍殺，益徵被告等人應有
    殺人之故意甚明。又被害人所受傷勢，若非經及時送醫急救得宜，被害人勢必無
    法倖免於難，足見被告乙○○、戊○○欲置被害人於死犯意，至為明確。
(四)被害人丙○○縱於本院前審供稱：「（戊○○有無拿刀？）當時我只抵擋，並沒
    有發覺」，塗有財於本院前審供稱：「（開山刀是誰拿的？）當天看到高的拿二
    支刀，矮的我不知道」，薛春美供稱：「（開山刀是誰拿的？），矮的我不知道
    他有無拿刀」，徐國華供稱：「（你看到誰拿？）是乙○○拿刀砍我弟弟，我拾
    起鐵管反擊，戊○○有無拿開山刀，我並不知道」等語（見本院上訴卷第三十一
    、三十二頁），乃各人因事發突然，情況混亂，難以詳記被告行兇細節，且亦因
    各人站立位置不同，所見亦有不同，尚難資為戊○○未持開山刀之論據。又甲○○於警訊時供稱：「因我看見一男子倒在我住處前我才報警，我不知有人打架」
    、「我不知該男子因何會倒在我住處前，我未注意該男子有否受傷」、「（八十
    八年五月二十三日十九時，妳人在何處？做何事？）我在住處整理家務」（見警
    卷第十、十一頁），嗣於原審供稱：「當時在門口看到被告二人拿二把西瓜刀及
    開山刀過來」等語（見一審卷第二十四頁反面），似前後矛盾，不合常情，經本
    院傳訊到庭，質之：「為何在警訊中未提，在原審中才提你看到二人拿刀進去？
    」答稱：「可能是緊張，不敢講，也怕惹事上身，在警局才未說，事實上，他們
    真的有拿刀進來。」再質之：「你確實有看到他們拿刀進來？」答稱：「是的，
    一個拿一把，一個拿二把。」，並供稱：「（何以你在警訊中謂你只看到一人倒
    在你家對面，不知有人打架？）因我本來就不想管這件事，就趕快把小孩帶回家
    洗澡，要保護小孩，所以就如此說，因我會緊張，會怕惹事。」、「（你何以又
    謂不知倒地之男人何時倒在你家那，也不知該人有無受傷？）因我看到有二人拿
    刀進來，我就帶小孩回家洗澡，所以砍殺時，我沒有看到，直到後來才看到有人
    倒在我家對面」、「我替小孩洗澡，也算是做家務」（見本院上更一卷第六十五
    、六十六頁），是證人甲○○於警訊時所供並未目睹砍殺時之事情經過，而目睹
    被告二人拿刀之情形，與常情尚無不合，甲○○之證詞自可採信。
(五)綜上事證所述，本件事證已臻明確，被告乙○○、戊○○二人殺人未遂犯行洵堪
    認定。
三、核被告乙○○所為，係犯刑法第二百七十一條第二項、第一項殺人未遂罪。被告
    乙○○與戊○○間，對於犯罪之實施，互有犯意聯絡及行為分擔，為共同正犯。
    又被告已著手於犯罪行為之實施，惟尚未發殺人結果，其行為尚止於未遂階段，
    爰依刑法第二十六條前段規定，按既遂犯之刑度減輕之。原審就被告乙○○部分
    論罪科刑，固非無見；惟查扣案開山刀一把，乃被告乙○○所有，而交給戊○○
   供上開殺人行為所用之物，業據乙○○供述明確，乃原判決竟誤認非被告二人所
    有，不予宣告沒收，自有未洽。被告乙○○上訴意旨，否認犯罪，並指摘原判決
    不當，雖無可取，惟原判決關於被告乙○○部分既有可議，自屬無可維持，應由
    本院就該部分撤銷改判。爰審酌被告乙○○之犯罪動機、目的、生活狀況、智識
    程度、手段、犯罪後之態度，及業與被害人達成民事上損害賠償之和解等一切情
    狀，量處有期徒刑八年。扣案西瓜刀二把、開山刀一把，係被告乙○○所有供殺
    人行為所用之物，業據乙○○供述在卷，應依刑法第三十八條第一項第二款規定
    沒收。另扣案鐵管、木棍各一支，則為被害人所有之物，非屬被告等所有供犯罪
    所用之物，不在得沒收範圍。
四、據上論斷，應依刑事訴訟法第三百六十九條第一項前段，第三百六十四條，第二
    百九十九條第一項前段，刑法第二十八條、第二百七十一條第二項、第一項、第
    二十六條前段、第三十八條第一項第二款，判決如主文。
本案經檢察官曾顯智到庭執行職務。
中  華  民  國      九十二      年        三        月      十二        日
                                臺灣高等法院臺南分院刑事第一庭
                                 審判長法官  茆    臺    雲
                                          法官  李    文    福
                                          法官  蔡    長    林
右正本證明與原本無異。
如不服本判決，應於判決送達後十日內向本院提出上訴狀，其未敘述理由者並應於提
出上訴狀後十日內向本院補提理由書（應附繕本）。
                                    法院書記官  李    培    薇
中  華  民  國      九十二      年        三        月      十三        日
附錄本案論罪科刑法條全文：
刑法第二百七十一條：
  殺人者，處死刑、無期徒刑或十年以上有期徒刑。
  前項之未遂犯罰之。


司法院資訊處製作；財團法人民間司法改革基金會備份。
